臺灣彰化地方法院民事判決　89年度訴字第586號
原　　　告　乙○○
訴訟代理人　朱清雄律師
複　代理人　甲○○
被　　　告　子○○
　　　　　　莊李美玉
　　　　　　莊淙竣即壬○○
　　　　　　莊為騰即癸○○
　　　　　　辛○○
　　　　　　巳○○○
　　　　　　午○○○
　　　　　　卯○○即黃張嬌之.
　　　　　　寅○○即黃張嬌之.
　　　　　　未○○
　　　　　　戊○○
上　一　人
訴訟代理人　林世祿律師
複　代理人　丙○○
被　　　告　丑○○
　　　　　　辰○○
上　二　人
訴訟代理人　朱浩萍律師
上列當事人間請求分割共有物事件，經本院於民國94年12月14日
言詞辯論終結，判決如下：
    主      文
兩造共有坐落彰化縣員林鎮○○○段柒柒地號、地目旱、面積伍
零零伍點玖捌平方公尺土地，其分割方法如附圖二所示編號(13)
、(16)部分、面積各壹肆伍點伍貳、伍肆玖點柒伍平方公尺，分
歸被告戊○○取得；編號 (14)部分、面積壹參貳玖點捌參平方
公尺，分歸被告丑○○取得；編號 (15)部分、面積柒捌點捌零
平方公尺，分歸被告辰○○取得；編號 (17)部分、面積陸玖參
點柒貳平方公尺，分歸被告卯○○取得；編號 (18)部分、面積
陸玖參點柒貳平方公尺，分歸被告寅○○取得；編號 (19)部分
、面積貳零參點玖伍平方公尺，分歸被告巳○○○取得；編號
(20)部分、面積壹伍柒點陸零平方公尺，分歸原告取得；編號
(21)部分、面積壹壹壹點貳肆平方公尺，分歸被告子○○取得；
編號 (22)部分、面積陸柒點零貳平方公尺，分歸被告莊淙竣取
得；編號 (23)部分、面積柒捌點捌零平方公尺，分歸被告莊為
騰取得；編號 (24)部分、面積參貳伍點肆肆平方公尺，分歸被
告午○○○取得；編號 (25)部分、面積壹肆點參柒平方公尺，
分歸被告未○○取得；編號 (26)部分、面積伍伍陸點貳貳平方
公尺，分歸被告辛○○取得。
兩造共有坐落彰化縣員林鎮○○○段捌貳地號、地目旱、面積陸
玖伍捌點參肆平方公尺土地，其分割方法如附圖二所示編號 (1)
部分、面積貳陸參點零玖平方公尺，分歸原告取得；編號 (2)部
分、面積貳捌參點肆玖平方公尺，分歸被告巳○○○取得；編號
(3)、(11)部分、面積各壹貳陸伍點零玖、壹柒參參點柒陸平方
公尺，分歸被告戊○○取得；編號 (4)部分、面積陸伍點伍零平
方公尺，分歸被告莊為騰取得（於附圖註記欄載為「丁○○○」
）；編號 (5)部分、面積壹零玖點伍參平方公尺，分歸被告莊淙
竣取得（於附圖註記欄載為「己○○」）；編號 (6)部分、面積
柒柒參點壹伍平方公尺，分歸辛○○取得；編號 (7)部分、面積
貳肆柒點伍柒平方公尺，分歸被告寅○○取得；編號 (8)部分、
面積貳肆柒點伍柒平方公尺，分歸被告卯○○取得；編號 (9)部
分、面積玖陸陸點肆參平方公尺，分歸被告丑○○取得；編號
(10)部分、面積捌玖參點陸參平方公尺，分歸被告子○○取得；
編號 (12)部分、面積壹零玖點伍參平方公尺，分歸被告莊李美
玉取得（於附圖註記欄載為「庚○○」）。
訴訟費用由兩造按附表所示比例分擔。
    事實及理由
一、原告於民國89年5月29日提起本件訴訟後，被告黃張嬌於93
    年5月4日死亡，其所遺坐落彰化縣員林鎮○○○段77地號（
    重測前為同鎮○○段42地號，下稱系爭77地號土地）、地目
    旱、面積5,005.98平方公尺，同段82地號（重測前為同鎮○○段46地號，下稱系爭88地號土地）、地目旱、面積6,95
    8.34平方公尺等2筆土地（下稱系爭2筆土地）之應有部分各
    為108000分之29933、21600分之1537，由卯○○、寅○○繼
    承，並辦理繼承登記完竣，經原告於94年3月24日具狀聲明
    由卯○○、寅○○承受訴訟，且提出戶籍謄本、土地登記謄
    本為證，核無不合，應予准許。
二、按訴訟繫屬中為訴訟標的之法律關係，雖移轉於第三人，於
    訴訟無影響。但第三人如經兩造同意，得聲請代當事人承當
    訴訟。前項但書情形，僅他造不同意者，移轉之當事人或第
    三人得聲請法院以裁定許第三人承當訴訟，民事訴訟法第25
    4條第1項、第2項定有明文。查被告莊李美玉、莊淙竣於89
    年6月12日分別將系爭82地號土地之應有部分移轉登記予庚○○、己○○取得；被告莊為騰於89年6月12日將系爭82地
    號土地移轉登記予丁○○○取得，此均有土地登記謄本在卷
    可稽，惟庚○○、己○○、丁○○○並未聲請承當訴訟，亦
    無得兩造當事人同意，與前揭法條所載准以承當訴訟之規定
    未全符合，故被告莊李美玉、莊淙竣、莊為騰仍未脫離訴訟
    繫屬，尚為本件當事人，合先敘明。
三、按訴狀送達後，原告不得將原訴變更或追加他訴。但該訴訟
    標的對於數人必須合一確定時，追加其原非當事人之人為當
    事人，不在此限，民事訴訟法第255條第1項第5款、定有明
    文。又共有物之分割，於共有人全體有法律上之利害關係，
    須共有人全體始得為之，故請求分割共有物之訴，屬於民事
    訴訟法第56條第1項所稱訴訟標的，對於共同訴訟之各人必
    須合一確定者（最高法院42年臺上字第318號判例意旨參照
    ）。經查：辰○○於89年5月15日即已登記為系爭77地號土
    地之共有人，此有土地登記謄本在卷可稽；又本件訴訟係分
    割共有物之訴，其訴訟標的對於系爭2筆土地共有人必須合
    一確定，是以原告於起訴狀送達後，因漏未列其為被告，於
    89年6月23日具狀追加辰○○為被告，核與民事訴訟法第255
    條第1項第5款規定，並無不合，自應准許。
四、本件被告子○○、莊李美玉、莊淙竣、莊為騰、辛○○、巳
    ○○○、午○○○、卯○○、寅○○、未○○經合法通知，
    於言詞辯論期日不到場，核無民事訴訟法第386條各款所列
    情形，依原告之聲請，由其一造辯論而為判決。
五、原告起訴主張：系爭2筆土地為兩造所共有，應有部分各如
    附表所示；且系爭2筆土地並無因物之使用目的不能分割或
    契約訂有不分割期限之情形，且兩造無法協議分割，爰基於
    民法第823條第1項、第824條第2項之法律規定，請求准予裁
    判分割等語。並聲明：依附圖一所示方法分割。
六、被告之聲明及陳述：
（一）被告丑○○、辰○○、戊○○則抗辯以：如依附圖一所示
      分割方案分割，則土地高低相差過大，且遇水災時，恐有
      土石流之問題，故不可採。倘依附圖二所示分割方案分割
      ，如將來因有通行國有土地之問題，被告丑○○、辰○○
      、戊○○同意將所分得之土地讓相鄰位置之共有人通行。
      並聲明：依附圖二所示方法分割。
（三）被告辛○○未於最後言詞辯論期日到場，依其於其餘言詞
      辯論期日所為聲明及陳述則以：同意分割。
（四）被告子○○、莊李美玉、莊淙竣、莊為騰、巳○○○、午
      ○○○、卯○○、寅○○、未○○未於準備程序期日及言
      詞辯論期日到場，亦未提出書狀作何聲明或陳述。
七、本件原告主張：系爭2筆土地為兩造所共有，應有部分各如
    附表所示，而系爭2筆土地並無因物之使用目的不能分割或
    契約訂有不分割期限之情形，且兩造無法協議分割等情，為
    到場被告所不爭執，並有土地登記謄本、地籍圖謄本在卷為
    證，是以原告依民法第823條第1項、第824條第2項規定，請
    求分割系爭2筆土地，於法亦屬有據，應予准許。
八、按共有人因共有物分割之方法不能協議決定，而提起分割共
    有物之訴，應由法院斟酌共有物之性質、共有人之意願、全
    體共有人之利益、經濟效用等因素，秉持公平原則，而為適
    當之分配。經查：（一）系爭77地號土地上如附圖三所示編
    號Ａ部分空地為被告戊○○使用，編號Ｂ部分空地為被告子
    ○○使用，編號Ｃ部分廠房、編號Ｄ及Ｅ部分空地為被告丑
    ○○及辰○○使用使用，編號Ｆ部分廠房、編號Ｇ部分空地
    原為黃張嬌使用，編號Ｈ部分廠房為原告使用；系爭82 地
    號土地如附圖四所示編號Ａ、Ｄ、Ｆ、Ｉ部分空地、編號Ｂ
    豬舍、編號Ｃ及Ｈ住家、編號Ｅ部分化糞池均為被告戊○○
    使用，編號Ｇ部分空地則由被告子○○使用等情，經本院會
    同彰化縣員林地政事務所人員現場勘驗測量明確，並作成複
    丈成果圖即如附圖三、附圖四與勘驗筆錄附卷可稽。（二）
    系爭2筆土地坐落呈東西向並相鄰連接，且為山坡地形，由
    東向西陡降、落差甚大，系爭2筆土地前因水土保持防範土
    石流，設有6座擋土牆，經實際測量，擋土牆之高度（由東
    向西）分別為3.35公尺、2.00公尺、1.50公尺、2.50公尺、
    3.00公尺，經本院會同地政人員堪驗現場無訛，並製有堪驗
    筆錄、彰化縣員林地政事務所土地複丈成果圖（即附圖五）
    在卷可憑，足見系爭2筆土地其山坡地形高低落差之巨；倘
    採原告所提如附圖一之分割方案，其於系爭77地號土地留有
    編號Ｏ、及系爭82地號土地留有編號14供作路地使用，且該
    編號Ｏ、編號14之路地由東而西一貫相連，雖留此道路可供
    出入使用，惟其設置顯須將前揭擋土牆拆除破壞，姑不論該
    道路設置是否因坡度過大而難使用，其拆除擋土牆所肇生之
    水土保持問題、土石流隱憂已可預見，故被告抗辯稱土地高
    低相差過大，且日後恐肇生土石流一節，應屬有據，原告所
    提附圖一之分割方案，對各共有人已有不利，即不能採取。
    （三）附圖二之分割方案，各共有人分得之土地均尚呈長方
    形可便於使用，且無需破壞原已設置之擋土牆，日後水土保
    持問題無虞；至分割後之通行問題，因系爭2筆土地地目均
    屬「旱」，依法以農業生產使用為主，並無廣闢道路供建築
    房屋使用之需要，且可經鄰旁之國有土地連接既有道路對外
    進出通行，對各共有人尚無不利；是本院審酌前情，認依附
    圖二之方案為分割，較符合全體當事人之利益，爰定分割方
    案如主文第一、二項所示。
九、訴訟費用負擔之依據：民事訴訟法第78條、第80條之1。
中　　華　　民　　國　　94　　年　　12　　月　　28　　日
                            民事第一庭
                              法　官　吳俊螢
以上正本係照原本作成。
如對判決上訴，應於判決送達後20日內向本院提出上訴狀。
中　　華　　民　　國　　94　　年　　12　　月　　28　　日
                      　　　    書記官　林文斌
附表：
┌─┬──────┬────────┬────────┬────────┐
│編│共有人      │77地號應有部分  │82地號應有部分  │訴訟費用負擔比例│
│號│            │                │                │                │
├─┼──────┼────────┼────────┼────────┤
│1 │子○○      │60/2700         │1387/10800      │3/40            │
├─┼──────┼────────┼────────┼────────┤
│2 │戊○○      │150/1080        │3103/7200       │57/200          │
├─┼──────┼────────┼────────┼────────┤
│3 │莊淙竣      │1446/108000     │102/6480        │73/5000         │
├─┼──────┼────────┼────────┼────────┤
│4 │莊為騰      │17/1080         │61/6480         │63/5000         │
├─┼──────┼────────┼────────┼────────┤
│5 │辛○○      │1/9             │1/9             │1111/20000      │
├─┼──────┼────────┼────────┼────────┤
│6 │巳○○○    │110/2700        │110/2700        │407/10000       │
├─┼──────┼────────┼────────┼────────┤
│7 │午○○○    │7021/108000     │                │13/400          │
├─┼──────┼────────┼────────┼────────┤
│8 │丑○○      │2869/10800      │150/1080        │809/4000        │
├─┼──────┼────────┼────────┼────────┤
│9 │未○○      │31/10800        │                │29/20000        │
├─┼──────┼────────┼────────┼────────┤
│10│乙○○      │34/1080         │245/6480        │139/4000        │
├─┼──────┼────────┼────────┼────────┤
│11│辰○○      │17/1080         │                │157/20000       │
├─┼──────┼────────┼────────┼────────┤
│12│卯○○      │29933/216000    │1537/43200      │1743/20000      │
├─┼──────┼────────┼────────┼────────┤
│13│寅○○      │29933/216000    │1537/43200      │1743/20000      │
├─┼──────┼────────┼────────┼────────┤
│14│莊李美玉    │                │102/6480        │158/20000       │
└─┴──────┴────────┴────────┴────────┘
